臺灣高等法院刑事判決
110年度上易字第1231號
上  訴  人  臺灣基隆地方檢察署檢察官
被      告  曾文賓



上列上訴人因被告違反毒品危害防制條例案件，不服臺灣基隆地
方法院110年度簡上字第23號，中華民國110年3月17日第一審判
決（起訴案號：臺灣基隆地方檢察署109年度毒偵字第277號、10
9年度毒偵字第282號、109年度撤緩毒偵字第84號），提起上訴
，本院判決如下：
    主  文
上訴駁回。
    理  由
一、聲請簡易判決處刑意旨略以：被告甲○○（下稱被告）分別基
    於施用第二級毒品甲基安非他命之犯意，先於㈠民國109年1
    月6日（原判決誤載為8日，應予更正）18時許，在基隆市老
    大公廟附近某朋友不詳住處內，以將甲基安非他命置入玻璃
    球吸食器內後用火加熱燒烤，吸食所產生煙霧之方式，施用
    甲基安非他命1次。嗣於同年月8日16時20分許，依表訂時間
    自行前往臺灣基隆地方檢察署（下稱基隆地檢署）觀護人室
    採集其尿液送驗，結果呈安非他命、甲基安非他命之陽性反
    應；又於㈡109年2月2日18時許，在基隆市老大公廟附近某朋
    友不詳住處內，以相同之方式，施用甲基安非他命1次。嗣
    於同年月7日15時35分許，依表訂時間自行前往同署觀護人
    室採集其尿液送驗，結果亦呈安非他命、甲基安非他命之陽
    性反應。因認被告涉犯毒品危害防制條例第10條第2項之施
    用第二級毒品罪嫌。
二、原判決意旨略以：被告前因初犯施用毒品案件，經基隆地檢
    署檢察官以108年度毒偵字第727號為附命完成戒癮治療之緩
    起訴處分確定，嗣因於緩起訴期間內，故意更犯有期徒刑以
    上刑之罪，經檢察官提起公訴，而遭同署檢察官以108年度
    撤緩字第342號撤銷前開緩起訴處分確定，致未完成戒癮治
    療；又因二犯施用毒品案件，經同署檢察官以108年度毒偵
    字第1617號為附命完成戒癮治療之緩起訴處分確定，嗣因違
    背緩起訴應遵守事項，而遭同署檢察官以109年度撤緩字第7
    5號撤銷前開緩起訴處分確定，致未完成戒癮治療；此後，
    被告並未再有施用毒品犯行，且未曾受有觀察、勒戒或強制
    戒治處分，可見被告雖曾經為附命完成戒癮治療之緩起訴處
    分，然其均未完成戒癮治療，自與觀察、勒戒等處遇執行完
    畢有別，不得認定事實上已接受等同「觀察、勒戒或強制戒
    治」之處遇，而被告復未曾受有觀察、勒戒或強制戒治處分
    ，則被告本件施用毒品罪，仍應由檢察官視被告個案情形，
    是否適合「觀察、勒戒或強制戒治」或給予「附命完成戒癮
    治療緩起訴處分」之機會。本件檢察官依修正前毒品危害防
    制條例規定聲請簡易判決處刑，其聲請程序固未違背當時之
    規定，然依修正後毒品危害防制條例規定，檢察官逕予聲請
    簡易判決處刑，法院無從替代檢察官為上開合義務性之裁量
    處遇，應認本件聲請簡易判決處刑程序違背規定，且無從補
    正，自應諭知不受理判決等語。
三、駁回上訴之理由：
（一）上訴意旨略以：「第20條第1項及第23條第2項之程序，於
      檢察官先依刑事訴訟法第253條之1第1項、第253條之2之
      規定，為附命完成戒癮治療之緩起訴處分時，或於少年法
      院（地方法院少年法庭）認以依少年事件處理法程序處理
      為適當時，不適用之。前項緩起訴處分，經撤銷者，檢察
      官應依法追訴。」109年7月15日修正施行前毒品危害防制
      條例第24條第2項定有明文。次按毒品條例於97年4月30日
      修正後，對於進入司法程序之戒癮治療方式，採取「觀察
      、勒戒或強制戒治」（下稱觀察、勒戒等處遇）及「附命
      緩起訴」雙軌制，其目的在給予施用第一級、第二級毒品
      者戒毒自新機會。被告既同意參加戒癮治療，由檢察官採
      行「附命緩起訴」方式，此後「附命緩起訴」經撤銷，自
      不能再改採觀察、勒戒等處遇方式，重啟處遇程序。是修
      正前毒品條例第24條乃一般刑事訴訟程序之例外規定，屬
      刑事訴訟法第1條第1項規定之「其他法律所定之訴訟程序
      」。該第24條第2項規定「前項（第1項）緩起訴處分，經
      撤銷者，檢察官應依法追訴」，已明示施用第一級、第二
      級毒品案件於撤銷緩起訴處分後之法律效果為「依法追訴
      」（參照同條例第23條第2項所定之「依法追訴」，係指
      起訴），此乃因被告事實上已接受等同「觀察、勒戒」之
      處遇，惟其竟未能履行該條件，自應於撤銷緩起訴處分後
      就前案依法起訴，而無再次聲請法院裁定觀察、勒戒之必
      要，法院自得判處罪刑。本案被告於108年初犯施用第二
      級毒品犯行，經基隆地檢署檢察官以108年度毒偵字第727
      號為附命緩起訴，然因未能完成治療，而經檢察官以108
      年度撤緩字第342號撤銷緩起訴處分確定，自應於撤銷緩
      起訴處分確定後就前案依法起訴云云。
（二）惟按起訴之程式違背規定者，應諭知不受理之判決，並得
      不經言詞辯論為之，刑事訴訟法第303條第1款、第307條
      分別定有明文。又所稱「案件有起訴之程序違背規定之情
      形者」，係指檢察官提起公訴之訴訟行為於程序上有違法
      律之規定而言，而提起公訴之訴訟行為是否於程序上有違
      法律規定，原則上，固是以起訴時所存在之事項及法律規
      定為判斷，惟檢察官起訴後始發生之情事變更事由，致法
      院不能為實體審理及判決亦屬「起訴之程序違背規定」（
      最高法院109年度台上字第3826號判決意旨參照）。次按
      施用第二級毒品為犯罪行為，毒品危害防制條例第10條第
      2項設有處罰規定，故施用第二級毒品者，本應科以刑罰
      。惟毒品危害防制條例於87年修訂施行後，肯認施用毒品
      者具有「病患性犯人」之特質，並基於刑事政策，對合於
      一定條件之施用者，依同條例第20條之規定，施以觀察、
      勒戒及強制戒治之保安處分，嗣於97年4月30日修正公布
      第24條，同年10月30日施行後，對於犯施用第一、二級毒
      品罪者，進入司法程序之戒癮治療方式，係採取第20條第
      1項、第2項規定「觀察、勒戒或強制戒治」及第24條第1
      項所定「附命完成戒癮治療之緩起訴處分」（下稱「附命
      緩起訴」）雙軌制。而本次於109年7月15日修正施行之毒
      品危害防制條例第20條第3項及第23條第2項，雖僅將原條
      文之再犯期間由「5年」改為「3年」，惟鑑於將施用毒品
      者監禁於監獄內，僅能短期間防止其接觸毒品，因慣用毒
      品產生之「心癮」根本無法根除，並慮及毒品危害防制條
      例施行多年累積之戒毒經驗及實效，暨逐步擴充之醫療、
      戒癮機構、專業人力、社區支援系統等資源，尤以110年7
      月1日修正施行之毒品危害防制條例第24條，擴大檢察官
      對施用毒品者附條件緩起訴處分之範圍，使其能視個案具
      體情形給予適當多元社區處遇。是本次修正後對於施用毒
      品者之思維，自應與時俱進，擺脫以往側重於「犯人」身
      分之處罰，著重其為「病患」之特質，並以「治療」疾病
      為出發點，重新評價前揭所謂「3年後再犯」之意義。因
      此，上述所謂「3年後再犯」，只要本次再犯（不論修正
      施行前、後）距最近1次觀察、勒戒或強制戒治執行完畢
      釋放，已逾3年者，即該當之，不因其間有無犯第10條之
      罪經起訴、判刑或執行而受影響，應由檢察官循上開雙軌
      治療模式，為合義務之裁量處置（最高法院109年度台上
      大字第3826號裁定、109年度台上字第3826號刑事判決意
      旨參照）。且依該條例第35條之1第1、2款規定，犯第10
      條之罪者，不論其行為係在新法施行生效前或施行生效後
      所為，均應依新法規定處理。復次，依同條例第20條第3
      項規定，犯第10條之罪於觀察、勒戒或強制戒治執行完畢
      釋放後，3年後再犯者，適用同條第1、2項（即應先觀察
      勒戒或強制戒治）之規定。法條規定既以「觀察、勒戒或
      強制戒治執行完畢釋放」作為起算之基準時點，若觀察、
      勒戒等處遇尚未執行完畢，即無從起算該「3年」期間。
      而過去實務雖以「附命緩起訴」後，5年內（新法修正為3
      年）再犯施用第一、二級毒品者，因事實上已接受等同「
      觀察、勒戒」處遇，依毒品危害防制條例第23條第2項之
      相同法理，逕行提起公訴，無重為觀察、勒戒必要（最高
      法院104年度第2次刑事庭會議決議意旨參照）。惟「前項
      緩起訴處分（按即檢察官依刑事訴訟法第253條之1第1項
      、第253條之2第1項第4款至第6款或第8款規定所為附條件
      之緩起訴處分），經撤銷者，檢察官應繼續偵查或起訴」
      ，110年7月1日修正施行之毒品危害防制條例第24條第2項
      定有明文。故若被告於緩起訴期間未完成戒癮治療，經檢
      察官撤銷緩起訴處分，因不等同曾受觀察、勒戒之處遇，
      自應回復原緩起訴處分不存在之狀態，由檢察官依現行法
      規定為相關處分，不得逕行起訴（最高法院110年度台非
      字第98號判決意旨參照）。再按修正後毒品危害防制條例
      第23條第2項係以「觀察、勒戒或強制戒治執行完畢釋放
      後，3年內再犯」為其追訴條件，倘行為人前未曾接受觀
      察、勒戒等處遇，或其本次再犯距最近一次觀察、勒戒或
      強制戒治執行完畢釋放，已逾3年者，自無從適用該規定
      予以追訴處罰，仍應適用修正後毒品條例第20條第1項規
      定辦理（最高法院109年度台上大字第3536號裁定意旨參
      照）。
（三）經查：被告於上述時、地涉犯施用本件第二級毒品之犯行
      ，業據其坦承不諱（見109年度毒偵字第277號卷【下稱毒
      偵277卷】第43至46頁），另就聲請簡易判決處刑意旨㈡之
      犯行，有經基隆地檢署觀護人室於109年1月6日採集被告
      尿液送請台灣尖端生技醫藥股份有限公司，以氣相層析質
      譜分析法（GC/MS）檢驗，結果呈安非他命及甲基安非他
      命陽性反應之該公司109年2月4日濫用藥物檢驗報告（檢
      體編號：000000000）及同署施用毒品犯採尿報到編號表
      、施用毒品犯尿液檢體監管紀錄表（第一聯、第三聯）各
      1份存卷可參（見毒偵277卷第5至8頁）；就聲請簡易判決
      處刑意旨㈢之犯行，亦有經基隆地檢署觀護人室於109年2
      月7日採集被告尿液送請台灣尖端生技醫藥股份有限公司
      ，以氣相層析質譜分析法（GC/MS）檢驗，結果呈安非他
      命及甲基安非他命陽性反應之該公司109年2月25日濫用藥
      物檢驗報告（檢體編號：000000000）及同署施用毒品犯
      採尿報到編號表、施用毒品犯尿液檢體監管紀錄表（第一
      聯、第三聯）各1份在卷可考（見109年毒偵字第282號卷
      第5至8頁），堪認被告上開任意性自白與事實相符，足可
      採信。雖被告於108年間因初犯施用毒品案件，經基隆地
      檢署檢察官以108年度毒偵字第727號為附命完成戒癮治療
      之緩起訴處分確定，緩起訴期間1年6月，自108年7月9日
      至110年1月8日，嗣於前揭緩起訴期間內，因故意更犯有
      期徒刑以上刑之罪，經檢察官提起公訴，而遭同署檢察官
      以108年度撤緩字第342號撤銷前開緩起訴處分確定，致未
      完成戒癮治療；又因二犯施用毒品案件，經基隆地檢署檢
      察官以108年度毒偵字第1617號為附命完成戒癮治療之緩
      起訴處分確定，緩起訴期間2年，自108年11月4日至110年
      11月3日，嗣因違背緩起訴應遵守事項，而遭同署檢察官
      以109年度撤緩字第75號撤銷前開緩起訴處分確定，致未
      完成戒癮治療；此後，被告並未再有施用毒品犯行，且未
      曾受有觀察、勒戒或強制戒治處分等情，有本院被告前案
      紀錄表（見本院卷第25至32頁）、前開各撤銷緩起訴處分
      書（見109年度撤緩毒偵字第84號卷第5至7頁，原審卷第2
      7至33頁）在卷可查，足見被告雖曾經受「附命緩起訴」
      ，然均未完成戒癮治療，揆諸前開說明，自不等同曾受觀
      察、勒戒之處遇，而應回復原緩起訴處分不存在之狀態，
      由檢察官依現行法規定為相關處分，不得逕行起訴。然本
      案檢察官卻誤為聲請簡易判決處刑，其聲請程式自屬違背
      規定，是原審依刑事訴訟法第303條第1款、第307條等規
      定，改行通常審判程序而不經言詞辯論，逕為諭知不受理
      之判決，自屬有據。檢察官上訴意旨未及體察此次寬厚刑
      事政策之變革，仍執前詞指摘原判決不當，為無理由，爰
      不經言詞辯論，逕予駁回。
據上論斷，應依刑事訴訟法第368條、第372條，判決如主文。
中　　華　　民　　國　　110 　年　　7 　　月　　13　　日
                  刑事第十一庭  審判長法　官  周煙平
                                      法　官  連育群
                                      法　官  吳炳桂
以上正本證明與原本無異。
不得上訴。
                                      書記官  陳淑婷
中　　華　　民　　國　　110 　年　　7 　　月　　13　　日